【裁判字號】    90,台上,959
【裁判日期】    900531
【裁判案由】    拆屋還地
【裁判全文】
最高法院民事判決                                  九十年度台上字第九五九號
    上  訴  人  子 ○ ○
                庚 ○ ○
                甲 ○ ○
                己 ○ ○
                癸 ○ ○
                戊 ○ ○
                壬 ○ ○
                丑 ○ ○
    共      同
    訴訟代理人  林開福律師
    被 上訴 人  寅○○○
                乙 ○ ○
                丙 ○ ○
                丁 ○ ○
                辛 ○ ○
右當事人間請求拆屋還地事件，上訴人對於中華民國八十八年六月一日臺灣高等法院
台中分院第二審判決（八十七年度上字第二五八號），提起上訴，本院判決如左：
    主  文
原判決廢棄，發回台灣高等法院台中分院。
    理  由
本件被上訴人主張：坐落台中縣豐原市○○○○段七六之二號土地（下稱系爭土地）
，為被上訴人繼承之所有土地，系爭土地如第一審判決附圖一所示Ａ部分、Ｂ部分及
附圖二所示Ｃ部分，前曾由被上訴人之先人分別無償借與林春回、林春炎及林春接使
用，嗣林春回之後裔林容敦將該Ａ部分之地上房屋轉讓與上訴人子○○，林春炎之後
裔林容根將Ｂ部分之地上房屋讓售與上訴人己○○、癸○○、庚○○、戊○○之被繼
承人林振榮，Ｃ部分土地則無償借與上訴人甲○○、壬○○、丑○○之被繼承人林瑞
倉使用。系爭土地之借貸關係未定期限，其目的應係供人住居使用，而系爭土地上之
房屋已不堪使用，不足以避風雨，上訴人未占住已多年，應認借用人已使用完畢。縱
認系爭房屋為公厝，上訴人有權居住使用，但系爭土地既屬被上訴人所有，系爭房屋
亦應以其堪供住居使用為期，且使用借貸為無償契約，原屬貸與人與使用人間之特定
關係，上訴人之先人未經被上訴人同意，竟私自將使用之土地轉讓與他人使用，被上
訴人擬將系爭土地規劃重建，自有收回之必要，被上訴人自得終止借貸關係，請求上
訴人拆除地上物，並返還系爭土地等情。因而求為命上訴人子○○將該Ａ部分土地之
地上物拆除將土地交還被上訴人，上訴人己○○、癸○○、戊○○、庚○○將Ｂ部分
土地上之地上物拆除將土地交還被上訴人，上訴人甲○○、壬○○、丑○○將Ｃ部分
土地交還被上訴人之判決。
上訴人則以：系爭土地係兩造先祖林敬忠公家產，於日據明治三十七年間由林集庚、
林容敦、林賜俊、林壬癸、林進江等人代表仁、義、禮、智、信五房書立鬮書分析家
產。依鬮書內記載，系爭土地雖屬林進江及其後裔所有，惟土地所有人有提供作為興
建公厝之義務。且系爭房地依鬮分書之記載，係分配與第二、三、四房取得，被上訴
人為五房之後裔，對系爭房地並無任何權源，被上訴人並非系爭土地之所有權人。又
依鬮分書約定，在系爭土地上同意（容忍）有公厝存在，為五房林進江分得系爭土地
之對價，分得各該公厝之各房，自均得本於該鬮分書之約定占有系爭土地。況在系爭
土地分予林進江個人所有前，系爭土地及其上之建物（即公厝）均屬同一人所有（即
同屬各房公同共有），依最高法院四十八年台上字第一四五七號判例要旨，公厝所有
人，亦有權使用系爭土地等語，資為抗辯。
原審維持第一審所為上訴人敗訴之判決，駁回其上訴，無非以：上訴人指依鬮書約定
，系爭房地由二、三、四房取得，然遍觀鬮書全部內容，並無系爭土地分歸二、三、
四房之字句記載，系爭土地係被上訴人繼承取得，為土地登記簿上所有權人，有被上
訴人所提出之土地登記簿謄本附卷可稽，上訴人指被上訴人非所有權人，顯與事實不
合。系爭七六之二號土地與鬮書記載土地並不相同，有台中縣豐原地政事八十五年十
月十七日八五豐地一字地00000000函附卷可參，系爭七六之二地號土地於民
國三十六年六月一日才為總登記，並非如上訴人所稱係由七六地號分割而出，亦有原
審法院向豐原地政事務所所調取之土地登記簿謄本在卷可稽。上訴人指第五房分得田
業址在鐮子坑口庄公厝份內抽出公厝一處即係為公厝使用，非屬林進江所有者云云，
惟該抽出之公厝一處云者應係指抽出歸林進江所有之意，否則既係公厝，屬公有，何
須特別抽出？另上訴人指系爭土地上之公厝於鬮分時即已存在，然證人林日新證稱系
爭房屋是在鬮書訂立後，依該鬮書所蓋。上訴人所指鬮書上所記載之提供公厝之界址
範圍即台中縣豐原市○○○○段七六、七七、七八、九○地號等土地，其面積廣達一
甲餘，而上訴人所占用之系爭土地僅三○三平方公尺，有複丈成果圖附卷可稽，足見
上訴人指稱系爭土地需作為興建公厝之用途，顯與常理有違。依證人尤林引之證詞，
雖足以說明系爭建物做為公廳，惟仁字號之長房何以在系爭土地上並未有占用公厝，
而依兩造所不爭執之鬮書之記載，既將各房各自分得之土地財產載明，而於鬮書最後
，更將七五號、六號、七號、一○○號、一三四號……等筆土地特別標明不得分割，
則如欲興建公厝，理應使用不得分割之土地，而各房分得之土地即係應由各房單獨取
得所有，上訴人主張被上訴人取得之土地，上訴人有永久使用權，並不合常理，亦無
上訴人所述有最高法院四十八年台上字第一四五七號判例之適用問題。是被上訴人主
張縱使系爭土地上之建物為公厝亦係其先人借予上訴人之先人，作為祭祀之公廳使用
，堪可採信。按借貸未定期限者，借用人應於依借貸之目的使用完畢時返還之，但經
過相當時期，可推定借用人己使用完畢者，貸與人亦得為返還之請求，民法第四百七
十條第一項定有明文。系爭房屋為兩造先人所留之公厝，分得系爭土地之被上訴人應
容忍公厝使用，既然未約定使用期限，而系爭土地亦分歸被上訴人先人並為被上訴人
繼承登記為所有，其期限自應於系爭房屋之堪供使用為期，始合乎常理。如第一審判
決附圖一所示Ａ、Ｂ部分之地上房屋現無人居住使用，且該房屋有磚瓦掉落、牆壁傾
塌等情事，足徵系爭房屋不足避風雨，已不堪供人使用，另如第一審判決附圖二所示
Ｃ部分之地上房屋則塌平不復存在，已成一處土堆，現場四週雜草叢生，無人整理，
有照片一冊為證，並有勘驗筆錄附卷可稽。被上訴人主張系爭土地係被上訴人先人借
與上訴人先人，其中Ａ部分土地借與上訴人子○○前手林容敦使用，Ｂ部分土地借與
上訴人己○○、癸○○、戊○○（林光彥之子）、庚○○先人林振榮使用，Ｃ部分土
地借與上訴人甲○○、壬○○、丑○○先人林瑞倉使用。且上訴人子○○自承其使用
Ａ部分原為林容敦所有，由林容敦讓渡取得，為其所有。Ｂ部分，上訴人庚○○表示
系爭房屋為其父林振榮留下，由其三兄弟使用，上訴人甲○○亦表示其所住房屋係繼
承而來，房屋已倒塌，原由其兄弟丑○○、壬○○、甲○○共同使用云云。系爭土地
上之房屋既已傾頹不堪使用，系爭使用借貸契約雖未定期限，應認上訴人即借用人已
使用完畢，被上訴人請求上訴人拆屋還地，並無不合。按使用借貸為無償契約，原屬
貸與人與使用人間之特定關係，除當事人另有特約外，自無移轉其權利於第三人之可
言，倘借用人未經貸與人同意，擅將借用物轉讓第三人使用者，貸與人自得終止契約
，最高法院四十九年台上字第三八一號著有判例。系爭土地如第一審判決附圖一所示
Ａ部分及Ｂ部分，被上訴人之先人前曾分別無償借與林春回、林春炎使用，嗣林春回
、林春炎之後裔分別將地上房屋轉讓與上訴人子○○及己○○、癸○○、戊○○、庚
○○之先人林振榮等事實，為兩造所不爭執。被上訴人主張上訴人之先人未經被上訴
人同意，私自將使用之土地轉讓與他人使用，依前揭說明及判例，被上訴人自得終止
其與上訴人子○○及己○○、癸○○、戊○○、庚○○間系爭土地之使用借貸關係。
兩造使用借貸關係既已合法終止，被上訴人本於借用物返還請求權，請求上訴人拆除
地上物，並將土地交還，即屬正當，應予准許等詞，為其判斷之基礎。
查系爭房屋係兩造祖先所遺留之公厝為原審確定之事實，則原審未說明上訴人何以有
拆除系爭房屋之處分權限，逕認被上訴人可以請求上訴人拆除系爭房屋，已有判決不
備理由之違法。次查，原審一方面認被上訴人之先人分別將系爭土地如第一審判決附
圖一所示Ａ部分借予上訴人子○○之前手林容敦，Ｂ部分借予上訴人己○○、癸○○
、戊○○、庚○○之先人林振榮使用；一方面又認該Ａ、Ｂ部分土地，係被上訴人之
先人分別借予林春回、林春炎使用，理由前後亦見矛盾。且原審認定被上訴人之先人
將該Ａ、Ｂ部分分別借予林容敦、林振榮使用，及將Ｃ部分借予上訴人甲○○、壬○
○、丑○○之先人林瑞倉使用，均未說明其心得證之理由，亦屬判決不備理由。又原
審既認被上訴人依民法第四百七十條第一項規定，可以請求上訴人拆屋還地，則被上
訴人有無再終止使用借貸契約，請求上訴人拆屋還地之必要，亦值斟酌。末查，終止
使用借貨契約，依民法第二百六十三條準用同法第二百五十八條規定，應向他方當事
人以意思表示為之。本件原審既認使用借貸契約之使用人非經貸與人同意，不得將借
用物轉讓第三人使用。且系爭土地如第一審判決附圖一所示Ａ、Ｂ部分，原係被上訴
人之先人分別無償借與林春回、林春炎使用，嗣林春回、林春炎之後裔未經被上訴人
同意，將該Ａ、Ｂ部分土地，分別轉讓予上訴人子○○及上訴人己○○、癸○○、戊
○○、庚○○四人之被繼承人林振榮使用，被上訴人因而得終止使用借貸契約云云。
則貸與人（或貸與人之全體繼承人）終止使用借貸契約，應向契約之他方當事人以意
思表示為之，原審竟認被上訴人得向非使用借貸契約當事人之上訴人終止使用借貸契
約，其見解亦有可議。上訴論旨，執以指摘原判決不當，求予廢棄，非無理由。
據上論結，本件上訴為有理由，依民事訴訟法第四百七十七條第一項、第四百七十八
條第一項，判決如主文。
中      華      民      國     九十     年      五      月    三十一    日
                              最高法院民事第二庭
                                  審判長法官  曾  桂  香
                                        法官  劉  福  聲
                                        法官  黃  秀  得
                                        法官  陳  重  瑜
                                        法官  陳  碧  玉
      右正本證明與原本無異
                                              書  記  官
中      華      民      國     九十     年      六      月     十四     日


司法院資訊處製作；財團法人民間司法改革基金會備份。
